【裁判字號】    89,重訴,78
【裁判日期】    900328
【裁判案由】    分割共有物
【裁判全文】
臺灣臺南地方法院民事判決                          八十九年度重訴字第七八號
    原      告  丙 ○ ○
    訴訟代理人  許安德利律師
                許世律師
    被      告  乙○○○  住台.
    訴訟代理人  甲 ○ ○  住.
右當事人間請求分割共有物事件，本院判決如左：
    主    文
兩造共有坐落台南縣仁德鄉○○段一二一八地號，地目田，面積陸佰捌拾貳點玖平方
公尺土地，應予分割如後附台南縣歸仁地政事務所民國九十年二月十九日繪製之土地
複丈成果圖之被告方案所示：其中編號Ａ部分面積壹佰壹拾玖點玖平方公尺土地，
與編號Ｃ部分面積肆佰肆拾伍點玖捌平方公尺土地，均分歸原告取得；編號Ｂ部分面
積壹佰壹拾柒點伍平方公尺土地分歸被告取得。
訴訟費用由被告負擔一萬分之一千七百二十一，餘由原告負擔。
    事    實
甲、原告方面：
一、聲明：
  （一）兩造所共有之坐落台南縣仁德鄉○○段一二一八號面積六八二點九平方公尺
        土地准予分割。
  （二）分割方法：台南縣歸仁地政事務所土地複丈成果圖（收件日期及文號：民國
        九十年一月二十日第六八五號）原告方案所示編號Ａ部份面積一四九．六六
        平方公尺及編號Ｃ部份面積四一五．七一平方公尺由原告取得，編號Ｂ部份
        面積一一七．五三平方公尺由被告取得。
二、陳述：
  （一）坐落台南縣仁德鄉○○段一二一八地號、建、面積六八二點九平方公尺之土
        地為兩造所共有，原告持份一萬分之八二七九，被告持份一萬分之一七二一
        ，因系爭土地並無不能分割情形或不分割之約定，為便於兩造分別使用收益
        ，爰訴請裁判分割，其分割方案應以台南縣歸仁地政事務所於民國（下同）
        九十年二月十九日繪製（收件日期及文號：九十年一月二十日第六八五號）
        之土地複丈成果圖原告方案所示為適當。
  （二）關於原告分割方案之理由：
        (1)系爭土地前之一二二七號地，自六十七年七月二十一日起即屬計劃道路用
          地，自應基此劃出分割線。且系爭土地因位於住宅區，故以將來建築為目
          的做主要之考量。
        (2)兩造前就坐落同段一二二八地號訴請鈞院裁判分割時，被告堅決反對分在
          兩旁，對原告所提分割方案甚表不滿，甚至在勘驗現場時拿雨傘敲打原告
          ，幸經審判長喝斥並無成傷，後原告幾經考量遂同意被告之分割方法，案
          經判決後旋即確定。因鑑於被告之意願（不願分在兩旁），本件原告之分
          割方案亦將被告應分得部份列在中間，避免重蹈相同之紛爭。
        (3)按住宅區建築基地正面路寬超過七公尺至十五公尺，其最小寬度達三．五
          公尺，最小深度達十四公尺者，即非臺灣省畸零地使用規則第三條第一項
          第一款、第九條第一項所稱面積狹小之基地，而不得建築。故原告之分割
          方案中Ａ部分土地即非畸零地，且可建築無疑。
        (4)原告分割方案中Ａ部份因係三角形土地，不論分歸何人均屬不利，既被告
          堅決反對分得此部份，原告亦非無理蠻橫之輩，願讓步分得此三角形之地
          ，惟應盡量減少原告因此所受之損害，始符公平正義原則，故被告所分得
          之土地應以將來得以建築之前題下，盡量靠近原告方案所示Ａ部份，如此
          無價差之問題，應屬公平合理。
        (3)若採被告之分割方案，因被告所分得之土地會較原告分割方案中被告所分
          得之土地狹長，反而不利於被告對於土地之利用。
三、證據：提出土地登記謄本影本一件、台南縣仁德鄉都市土地分區使用證明書影本
    一件、仁德鄉公所都市土地使用分區（或公共設施用地）證明書影本一件、地籍
    圖謄本影本一件、調解不成立證明書影本一件、本院八十八年度重訴字第四四九
    號民事判決及確定證明書影本各一件，並聲請本院勘測系爭土地及向台南縣政府
    函詢如附件台南縣歸仁地政事務所九十年二月十九日繪製之土地複丈成果圖之原
    告方案所示編號Ａ部分是否得以建築。
乙、被告方面：
一、聲明：原告之訴駁回。
二、陳述：
  （一）原告主張住宅區以將來建築為目的做主要考量，但其分割方案中Ａ部分土地
        已形成三角形新的畸零地，增加將來不能建築土地，損害土地之利用價值，
        違背公平經濟原則。
  （二）依被告之分割方案，因原告認Ａ部分土地較為有利，則被告同意Ａ部分土地
        分歸原告所有，Ｂ部分土地為被告所有，Ｃ部分土地亦屬原告，則Ａ、Ｂ、
        Ｃ三塊均無畸零地之問題，土地雖細分，但無損利用價值，尚屬合理。且因
        兩造均認Ａ部分土地價值較高，該部分土地既分歸原告所有，則面積不應過
        大，以使被告所分得之Ｂ部分土地得向Ａ部分土地靠近，如此對被告始為公
        平。
三、證據：提出地籍圖謄本影本二件為證。
丙、本院會同台南縣歸仁地政事務所地政人員及兩造勘驗現場，並委託台南縣歸仁地
    政事務所測量系爭土地及依兩造所提出之分割方案繪製土地複丈成果圖。
    理      由
一、原告起訴主張：坐落台南縣仁德鄉○○段一二一八地號，面積六百八十二點九平
    方公尺土地，屬住宅區建地，為兩造所共有，原告之應有部分為一萬分之八千二
    百七十九，被告之應有部分為一萬分之一千七百二十一之事實，業據原告提出土
    地登記謄本影本一件、台南縣仁德鄉都市土地分區使用證明書影本一件、仁德鄉
    公所都市土地使用分區（或公共設施用地）證明書影本一件、地籍圖謄本影本一
    件為證，並為被告所不爭執，自堪信原告此部分之主張為真實。
二、按共有人得隨時請求分割共有物，但因物之使用目的不能分割或契約定有不可分
    割之期限者，不在此限；又共有物之分割，依共有人協議之方法行之，分割方法
    不能協議者，法院得依任何共有人之聲請，以原物分配於各共有人，民法第八百
    二十三條第一項、第八百二十四條第一項及第二項第一款分別定有明文。查系爭
    土地為兩造所共有，地目為田，屬住宅區用地，兩造間並未訂有不分割之特約，
    依土地之使用目的，亦無不能分割之情形，兩造曾聲請台南縣仁德鄉調解委員會
    調解，然因意見不一致而調解不成立，於本件審理中，仍無法達成協議分割等情
    ，除有原告提出之前開文件及調解不成立證明書影本一件為證外，亦為兩造所不
    爭執，則揆諸前開規定，原告訴請裁判分割系爭土地，於法即無不合，應予准許
    。
三、再按共有物之分割，應由法院依民法第八百二十四條命為適當之分配，不受當事
    人主張之拘束。又分割共有物時，法院應參酌當事人之聲明、共有物之性質、利
    用價值、經濟效用、全體共有人之實際使用情形及利益等因素公平為之。經查：
    系爭土地呈不規則之四邊形，現為空地，未為任何使用，西南方及東南方均面鄰
    八米計劃道路，北方及西方則鄰接他人所有之土地等情，業經本院會同台南縣歸
    仁地政事務所派員至系爭土地現場履勘測量屬實，有本院八十九年五月十八日勘
    驗筆錄附卷可稽，復為兩造所不爭執，應堪認為真實。又兩造之共識均為由原告
    分得兩旁之土地，被告所分得之土地則位處原告分得土地之間（詳見附圖），則
    不論係原告或被告之分割方案，均得使兩造所分得之土地面臨計劃道路，出入方
    便，是兩造之前開共識值得肯認，惟兩造就被告所分得土地之位置究應靠近系爭
    土地之西北方或東南方，則爭執不下，而各別提出如附圖所示之分割方案，茲就
    兩造之分割方案析述如下：
  （一）原告之分割方案：
        按實施都市計劃及區域計劃等地區之基地為三角形者，為地界曲折基地，構
        成畸零地，台灣省畸零地使用規則第二條第二項、第八條第三款定有明文。
        依據原告之分割方案，原告所分得編號Ａ部分之土地，固然因符合台灣省畸
        零地使用規則所規定之最小寬度、深度及面積而得以建築，有台南縣政府八
        十九年十二月二十日八九府工管字第一九八四七０號函一件附卷可稽，然因
        該部分土地為三角形，揆諸前開規定，仍係屬畸零地，較不適於為妥適之利
        用，且該三角形地之四周又無其他原告所有之土地與之鄰接以利原告規劃使
        用該部分土地，原告亦坦言呈三角形之土地不好利用等語，則原告之分割方
        案將因產生三角形土地而減損系爭土地利用之經濟效益，甚為顯然。
  （二）被告之分割方案：
        被告所擬之分割方案則無產生三角形土地之困擾，且原告所分得編號Ｃ部分
        之土地雖接近三角形，惟面積較廣大，達四百四十五點九八平方公尺，自較
        有利於原告對該部分土地之規劃使用；而原告所分得編號Ａ部分之土地依規
        定得申請建築（參考卷附台南縣政府八十九年十月六日八九府工管字第一六
        一九八七號函），對於原告並無不利，且該部分土地與被告所分得編號Ｃ部
        分之土地，均格局方正，適於利用，兩造又均認為系爭土地東南方部分因兩
        側均面臨計劃道路而較有價值，被告亦同意將東南方部分即編號Ａ土地分歸
        予原告，則基於公平原則，應使被告所分得之土地亦較靠近東南方始為合理
        ，是被告所提出之分割方案使兩造所分得之土地較無價值差異，並得使系爭
        土地可充分利用而達最大之經濟效益，符合各共有人分割之利益。
    綜上，本院審酌兩造共有前揭土地之使用現狀、兩造應有部分比例及對分割方案
    之意願，並考量分得土地之完整性、通行之便利性、經濟效用之發揮及土地之利
    用，認系爭土地依被告主張之分割方案即如附圖台南縣歸仁地政事務所九十年二
    月十九日繪製之土地複丈成果圖所載被告方案之方式分割，較公平合理及符合兩
    造之利益，爰將兩造共有之前揭土地，判決分割如主文第一項所示。
四、又本件因係共有物分割，被告之行為可認係按當時之訴訟程度而為伸張或防禦權
    利所必要，依民事訴訟法第八十一條第二款之規定，應由勝訴之原告亦負擔部分
    訴訟費用，是爰命兩造按應有部分之比例負擔之。
五、據上論結，本件原告之訴為有理由，爰依民事訴訟法第七十八條、第八十一條第
    二款，判決如主文。
中      華      民      國    九十    年      三      月    二十八      日
                                  臺灣臺南地方法院民事第三庭
~B法      官  葉惠玲
右為正本係照原本作成
如對本判決上訴，須於判決送達後廿日內向本院提出上訴狀
中      華      民      國    九十    年      三      月    二十八      日
~B法院書記官  李珍瑩


司法院資訊處製作；財團法人民間司法改革基金會備份。
